【裁判字號】    99,重訴,14
【裁判日期】    990813
【裁判案由】    違反槍砲彈藥刀械管制條例
【裁判全文】
臺灣高雄地方法院刑事判決              99年度重訴字第14號
公  訴  人  臺灣高雄地方法院檢察署檢察官
被      告  乙○○
選任辯護人  鍾義  律師
上列被告因違反槍砲彈藥刀械管制條例案件，經檢察官提起公訴
（98年度偵字第24134 號），本院判決如下：
    主  文
乙○○犯非法製造爆裂物罪，處有期徒刑參年捌月，併科罰金新
臺幣拾萬元，罰金如易服勞役，以新臺幣壹仟元折算壹日。扣案
土製爆裂物壹枚沒收。
    事  實
一、乙○○基於製造爆裂物之犯意於不詳時間，在不詳地點，自
    行購買炮竹、白鐵管、膠布及蠟燭，取出炮竹中之火藥加水
    攪拌，捯入白鐵管再以蠟燭及膠布將白鐵管前後封住，製造
    爆裂物1 枚，並藏放在其所經營位於高雄縣岡山鎮○○○路
    300 號「捷力洗車場」之工具箱內。嗣經警持搜索票於上址
    洗車場執行搜索時查獲，並扣得上開土製爆裂物1 枚。
二、案經高雄縣政府警察局岡山分局移送臺灣高雄地方法院檢察
    署檢察官偵查起訴。
    理  由
壹、證據能力部分：
一、內政部警政署刑事警察局鑑驗通知書、鑑定書有證據能力：
    按鑑定人由審判長、受命法官或檢察官就下列之人選任1 人
    或數人充之：(一)就鑑定事項有特別知識經驗者。(二)經政府機
    關委任有鑑定職務者；鑑定之經過及其結果，應命鑑定人以
    言詞或書面報告；法院或檢察官得囑託醫院、學校或其他相
    當之機關、團體為鑑定，或審查他人之鑑定，並準用第203
    條至第206 條之1 規定，刑事訴訟法第198 條、第206 條第
    1 項、第208 條第1 項分別定有明文。卷附內政部警政署刑
    事警察局（下稱刑事警察局）98年10月22日刑鑑字第098012
    8304號鑑定書【參見98年度偵字第24134 號卷（下稱偵查卷
    ）第12頁】，係屬於刑事訴訟法第206 條之鑑定報告，乃屬
    刑事訴訟法第159 條第1 項之除外規定（該條立法理由參照
    ），自得作為證據。
二、警卷所附蒐證照片12張（見警卷第48-53 頁），乃係機械拍
    攝當時之情況並藉書面方式加以留存呈現，而照片內容與現
    場真實情狀二者之一致性，乃係透過機械方式為保障，其間
    並不存在人對現實情狀知覺、記憶、表述等錯誤，復欠缺故
    為虛枉之疑慮，故照片之性質非屬供述證據，而無傳聞法則
    之適用。再參諸卷內別無證據顯示該拍攝機械有何不精確之
    狀況，或照片有經偽、變造之情形，是上開照片均應有證據
    能力。
三、按刑事訴訟法第159 條之4 規定，除前三條之情形外，下列
    文書亦得為證據：(一)除顯有不可信之情況外，公務員職務上
    製作之紀錄文書、證明文書。(二)除顯有不可信之情況外，從
    事業務之人於業務上或通常業務過程所須製作之紀錄文書、
    證明文書。(三)除前二款之情形外，其他於可信之特別情況下
    所製作之文書。此係因公務員職務上製作之紀錄文書或證明
    文書，係公務員依職權所為，與其責任、信譽攸關，若有錯
    誤、虛偽，公務員可能因此擔負刑事及行政責任，且該等文
    書經常處於可能受公開檢查之狀態，其正確性及真實之保障
    極高；另從事業務之人在業務上或通常業務過程製作之上開
    文書，因係於通常業務上不間斷而規律之記載，一般均有會
    計等人員校對，記錄時亦無預見日後將作為證據之偽造動機
    ，其虛偽之可能性較小，且如讓製作者以口頭方式在法庭上
    再重述過去之事實或數據，實際上有其困難，二者具有一定
    程度之不可代替性，是除非有顯不可信之情況外，上開公務
    文書或業務文書應均具有證據能力；又與上開公務文書或業
    務文書同具有可信性之官方公報、統計表、體育紀錄、學術
    論文及家譜等文書，除非均有顯不可信之情況外，基於同一
    理由，亦應具有證據能力。查本件刑事警察局99年1 月11日
    刑偵五字第0990004654號鑑驗通知書、99年5 月21日刑偵五
    字第0990069274號函（參見98年度偵字第11頁、本院卷第43
    頁）係刑事警察局之公務員職務上製作之文書，且為本於其
    職權所為，亦無顯不可信之情況，是上開文書應具有證據能
    力。
四、按被告以外之人於審判外之陳述，雖不符刑事訴訟法第159
    條之1 至第159 條之4 之規定，而經當事人於審判程序同意
    作為證據，法院審酌該言詞陳述或書面陳述作成時之情況，
    認為適當者，亦得為證據；另當事人、代理人或辯護人於法
    院調查證據時，知有第159 條第1 項不得為證據之情形，而
    未於言詞辯論終結前聲明異議者，視為有前項之同意，刑事
    訴訟法第159 條第1 項、第159 條之5 分別定有明文。本件
    檢察官、被告及辯護人於本院審判程序時，就本判決所引用
    各項證據（含傳聞證據、非傳聞證據及符合法定傳聞法則例
    外之證據）之證據能力，除辯護人爭執刑事警察局99年1 月
    11日刑偵五字第0990004654號鑑驗通知書之證據能力外，其
    餘均表示無意見（見本院卷第23頁），且於本院言詞辯論終
    結前，檢察官、被告及辯護人對於卷附具有傳聞證據性質之
    證據，既已知其情，均未聲明異議，本院認該具有傳聞證據
    性質之證據，並無任何違法取證之不適當情形，以之作為證
    據使用係屬適當，自得採為證據。
貳、實體部分：
一、訊據被告乙○○對於不詳時間、不詳地點，自行購買炮竹、
    白鐵管、膠布及蠟燭，並取出炮竹中之火藥，捯入白鐵管，
    再以蠟燭及膠布將白鐵管前後封住，製造疑似爆裂物，嗣經
    警持搜索票於上址洗車場執行搜索時查獲，並扣得上開土製
    爆裂物一枚之事實坦承不諱。惟矢口否認有公訴意旨所指之
    犯行，辯稱：那時是因為好奇才會去製造，我也是會怕傷到
    人，剛要拆除的時候有人來洗車，所以未拆。製造完成後，
    藏放在其所經營位於高雄縣岡山鎮○○○路300 號「捷力洗
    車場」之工具箱內，伊有加水攪拌火藥，不知道是否會爆裂
    云云。經查：
  (一)扣案之土製爆裂物，係被告購買將炮竹、白鐵管、膠布及蠟
    燭，並取出炮竹中之火藥，捯入白鐵管，再以蠟燭及膠布將
    白鐵管前後封住後所製造之土製爆裂物，嗣經警持搜索票於
    上址洗車場執行搜索時查獲，並扣得上開土製爆裂物1 枚等
    情，業據被告於警詢、偵查及審判中坦承無訛（見警卷第9
    頁、偵查卷第4 頁、本院卷第22頁）。並有搜索扣押筆錄、
    蒐證照片及高雄縣政府警察局槍枝初步件視報告所附之照片
    （見警卷第26頁、30-33 頁、51頁、53頁），此部分事實堪
    信為真。
  (二)扣案之土製爆裂物內容物，經送刑事警察局依：1.燃燒試驗
    法，2.呈色試驗法，3.氣相層析質譜分析法，4.核磁共振分
    析法，5.紅外線光譜分析法，6.掃瞄式電子顯微鏡/X- 片射
    線能譜分析法鑑定，其鑑定結果：1.送驗證物：灰色粉末1
    公克（予以編號A ）。2.編號A ：經檢視為灰色粉末及黑、
    紅、黃色不規則狀顆粒。(1)淨重0.59公克，取0.15公克供鑑
    定用罄，餘0.44公克。(2)檢出硝化纖維(Niitrocellulose；
    N G ）、硝化甘油(Niitroglycerine；N C ）、鋁粉(Al)、
    鎂粉(M g) 、碳粉(C）、硫磺(S) 、過氯酸鉀(KC104) 等成
    分，認係雙基發射火藥及煙火類火藥，此有刑事警察局98年
    10月22日刑鑑字第0980128304號鑑定書（見偵查卷第12頁）
    在卷可稽。
  (三)另扣案之上開爆裂物，經刑事警察局依：檢試法、X 光透視
    法、拆解法、燃燒試驗法、呈色試驗法、氣相層析質譜分析
    法、紅外線光譜分析法、掃描式電子顯微鏡/X- 射線能譜分
    析法、核磁共振法等發式鑑定，認為：1.土製爆裂物檢視實
    係鋼管炸彈，出口處以黑色膠帶纏繞並外露爆引1.5 公分，
    爆裂物直徑2 公分，總長21公分。2.檢視內部證物有蠟、出
    口處金屬頭、底部金屬蓋，黑色膠帶、不明灰色粉末39.6公
    克、鋼管一支，不明灰色粉末取樣1 公克送本局鑑識科鑑驗
    ，結果檢出硝化纖維(Niitrocellulose；N G ）、硝化甘油
     (Niitroglycerine ；N C ）、鋁粉(Al)、鎂粉(M g) 、碳
    粉(C）、硫磺(S) 、過氯酸鉀(KC104) 等成分，認係雙基發
    射火藥及煙火類火藥。3.綜合研判：送驗爆裂物之外部有爆
    引，內部有火藥，為點火引爆之爆裂物，研判經點火後會產
    生爆裂（發），具殺傷力。此有刑事警察局99年1 月11日刑
    偵五字第0990004654號鑑驗通知書附卷足參（見偵查卷第11
    頁）。
  (四)嗣再經本院將上開土製爆裂物函請鑑驗其殺傷力，亦據刑事
    警察局函覆：1.本案送驗證物土製爆裂物1 顆，其具有爆引
    （爆芯）及鋼管內含煙火類，火藥約39.6g ，認係結構完整
    ，為點火引爆之爆裂物，因本案已取出內含之火藥鑑驗，無
    法再對本案證物實際引燃測試，僅能依照送驗鋼管內含火藥
    與容器密閉程度等研判，於正常狀況下能點火引燃，將鋼管
    爆（發）裂。2.本案土製爆裂物之爆引（火芯）經實際點火
    可以引燃，依據火藥特性（煙火類火藥）、藥量與容器密閉
    程度經爆引點燃後研判能產生鋼管爆（發）裂。3.另有關殺
    傷力部分，說明如下：(1)爆裂物若爆發（炸）所產生之爆炸
    效應，至少包括：爆震波、爆壓、高溫、碎片等，均能對人
    體造成傷害，世界各國目前並無法比照彈丸以科學儀器測得
    能穿透人體皮肉層每平方公分20焦耳之動能數值判斷殺傷力
    之標準，目前殺傷力之標準僅針對改造槍枝所射出之彈丸方
    可測試。(2)本案送驗證物僅依照火藥特性、藥量與容器密閉
    程度研判，認定是具有爆發性與破壞力，可瞬間將人及物殺
    傷或毀壞，且具有殺傷能力。此有刑事警察局99年5 月21日
    刑偵五字第0990069274號函在卷足佐（見本院卷第43本院卷
    第43頁）。足堪認定扣案之土製爆裂物確屬槍砲彈藥刀械管
    制條例第4 條第1 項第2 款所稱彈藥之爆裂物無訛。被告辯
    稱上開土製爆裂無殺傷力云，並無可採。
  (五)至於辯護人雖聲請另將本件爆裂物送請「財團法人消防安全
    中心基金會」鑑定點燃後能否造成爆裂？及是否有殺傷力？
    然該土製爆裂物，於送請刑事警察局鑑驗時已取出內含之火
    藥鑑驗，無法再對該證物實際引燃測試，僅能依照送驗鋼管
    內含火藥與容器密閉程度等研判，於正常狀況下能點火引燃
    ，將鋼管爆（發）裂一節，已經刑事警察局函覆甚明，是已
    無法重新點燃測試能否爆裂；而刑事警察局為國內違反槍砲
    彈藥刀械管制條例之主要鑑定機關，鑑定過之案件已多不可
    數，自有其專業與公信力；況依辯護人所提「財團法人消防
    安全基金會」之主要服務項目約26項，其中除爆竹煙火1 項
    或與本案有關，其餘均屬消防項目，是該基金會就本案爆裂
    物是否有鑑定之能力？或其鑑定結果可動搖刑事警察局所為
    之鑑定結果？實有商榷餘地。故本院認辯護人之聲請應無必
    要，附此敘明。
  (六)綜上所述，本件事證明確，被告辯稱該土製爆裂物無殺傷力
    云云，所辯無非卸責之詞，不足採信，被告製造爆裂物之犯
    行洵堪認定，應予依法論科。
二、按槍砲彈藥刀械管制條例第4 條第1 項第2 款規定，彈藥指
    前款各式槍砲所使用之砲彈、子彈及其他具有殺傷力或破壞
    性之各類炸彈、爆裂物。又刑法上所謂爆裂物，係指其物有
    爆發性，且有破壞力，可於瞬間將人及物殺傷或毀損者而言
    （最高法院22年上字第4131號判例意旨參照）。本件被告製
    造之土製爆裂物1 枚，具有爆引（爆芯）及鋼管內含煙火類
    ，火藥約39.6g ，係結構完整，為點火引爆之爆裂物，若經
    點燃，依照火藥特性、藥量與容器密閉程度研判，具有爆發
    性與破壞力，可瞬間將人及物殺傷或毀壞，且具有殺傷能力
    ，已詳如前述。是核被告所為，係犯槍砲彈藥刀械管制條例
    第7 條第1 項未經許可製造爆裂物罪。被告無故持有爆裂物
    之行為，為製造之行為所吸收，不另論罪。又被告製造上開
    爆裂物，雖具危險性，然其用以製造爆裂物之火藥，屬煙火
    類火藥，爆炸威力顯較可瞬間毀壞建物，危及他人生命之炸
    彈等爆裂物為低，造成之危害，與一般具有強大威力之制式
    炸彈、砲彈相比，情節顯較輕微，且其動機原是出於好奇心
    ，及其所製造完成之爆裂物放在上開洗車場之工具箱內，足
    見其對該爆裂物所存在之潛藏危險，認識未深，倘遽處以法
    定本刑之最低刑度（7 年以上有期徒刑），實屬情輕法重，
    難謂符合罪刑相當性及比例原則，在客觀上足以令人感覺過
    苛而予以同情，其犯罪之情狀顯可憫恕，爰依刑法第59條之
    規定酌減其刑。
三、審酌被告未經許可製造爆裂物，對社會治安具有潛在之危害
    非輕，本不宜寬貸，惟念其製造之爆裂物原本係出於好奇心
    驅使，並無惡劣之動機，及扣案之土製爆裂物係以煙火類火
    藥製造，僅於近距離造成殺傷力，其威力與一般制式彈藥尚
    不能相提並論，且犯後態度尚可，暨其犯罪之手段、所生損
    害等一切情狀，量處有期徒刑3 年8 月，併科罰金新臺幣10
    萬元，並就所宣告之罰金刑，考量其為國中畢業、案發時職
    業為洗車業（見警卷第3 頁），暨念其惡性尚非重大及上開
    犯罪情節，諭知罰金如易服勞役，以新台幣1 千元折算1 日
    之標準。扣案具殺傷力之土製爆裂物1 枚為違禁物，應依刑
    法第38條第1 項第1 款項規定，宣告沒收。
四、據上論斷，應依刑事訴訟法第299 條第1 項前段、槍砲彈藥
    刀械管制條例第7 條第1 項，刑法第11條前段、第42條第 3
    項、第59條、第38條第1 項第1 款，判決如主文。
本案經檢察官甲○○到庭執行職務。
中    華    民    國    99    年    8     月    13    日
                  刑事第十九庭   審判長法   官  陳志銘
                                       法   官  吳芝瑛
                                       法   官  黃宣撫
如不服本判決應於收受判決後10日內向本院提出上訴書狀，並應
敘述具體理由。其未敘述上訴理由者，應於上訴期間屆滿後20日
內向本院補提理由書(均須按他造當事人之人數附繕本)「切勿逕
送上級法院」。
中    華    民    國    99    年    8     月    13    日
                                        書記官  王碧蓉
附錄本案論罪科刑法條全文：
槍砲彈藥刀械管制條例第7條第1項：
未經許可，製造、販賣或運輸火砲、肩射武器、機關槍、衝鋒槍
、卡柄槍、自動步槍、普通步槍、馬槍、手槍或各類砲彈、炸彈
、爆裂物者，處死刑、無期徒刑或7 年以上有期徒刑；處徒刑者
，併科新臺幣3 千萬元以下罰金。

司法院資訊處製作；財團法人民間司法改革基金會備份。
